臺灣嘉義地方法院民事判決
110年度重訴字第67號
原      告  王何卿淵
訴訟代理人  王素絪  
            林芳榮律師
被      告  吳佳臻  
            王貿生  
            王鵬智  
            王妙珊  
            王妙雅  
共      同
訴訟代理人  王乃民律師
上列當事人間請求移轉所有權登記事件，本院於民國110年11月4
日言詞辯論終結，判決如下：
    主      文
原告之訴駁回。
訴訟費用由原告負擔。
    事實及理由
壹、原告主張：
一、坐落嘉義縣○○鄉○○○段○○○段000地號與502地號土地 （下稱
    系爭土地），原為不識字之原告所有，原告均仰賴同住之子
    即訴外人王春泰為其處理日常事務。詎王春泰於民國105年6
    月間，以其父遺產繼承尚未辦理完成而須補辦為由，要求原
    告交付印鑑證明以供辦理，原告遂於105年6、7月間至戶政
    事務所申請2次印鑑證明連同印鑑章交付王春泰；然王春泰
    卻持原告所交付之印鑑章於105年6月2日申請原告之印鑑證
    明，並擅自取走系爭土地之所有權狀，而將原告所有之系爭
    土地，於105年7月I5日以贈與為原因移轉登記至王春泰名下
    （原證1，土地登記第一類謄本，本院卷第17至20頁
　　）。
二、其後，因原告無意中看到系爭土地之所有權狀，始質問王春
    泰為何系爭土地變更至其名下，王春泰回稱如此以後不用再
     登記1次。原告遂向王春泰重申系爭土地係原告養老之經濟
    來源，要求其返還登記至原告名下，王春泰雖口頭應允，然
    迄未履行。因王春泰患有精神疾病，原告因而不敢強力要求
    王春泰返還登記系爭土地。嗣王春泰於110年7月17日突猝死
    離世，被告則均為其繼承人，皆未將系爭土地返還登記予原
    告。
三、原告從未表示欲將系爭土地贈與王春泰，王春泰以偽造文書
    方式辦理系爭土地所有權移轉登記，依法無效；故王春泰應
    依民法第113條之規定負回復原狀或損害賠償責任。然因王
    春泰已死亡，被告均為其繼承人（原證3，土地登記第一類
    謄本、嘉義縣地籍異動索引與繼承系統表、戶籍謄本；本院
    卷第45至52頁與第59至65頁），自應將系爭土地返還登記予
    原告。而原告於110年8月12日以存證信函催告被告返還登記
    系爭土地，然被告均不置理（原證2，朴子海通路郵局25號
    存證信函、中華郵政掛號郵件收件回執，本院卷第21至27頁
　　）。爰依前開規定與繼承之法律關係，請求被告返還登記系
    爭土地。
四、對被告抗辯之陳述：
（一）對本院民事紀錄科查詢表與家事事件公告查詢結果（本院
      卷第67至69頁）、嘉義縣朴子地政事務所110年10月15日
      函暨所附贈與登記申請書與其附件等（本院卷第75至108 
      頁）等文書之製作名義人及內容真正均不爭執。
（二）系爭贈與申請登記資料均係王春泰一手登記，原告根本不
      知情。由贈與登記所附印鑑證明中記載受委託人王春泰，
      足證原告並未委託王春泰申請印鑑證明。
（三）王春泰並無收入，平日生活都仰賴原告繳交地價稅，王春
      泰僅向原告說要繳交地價稅，並未說土地是何人名字，原
      告即拿錢交付王春泰繳交，原告並不知系爭土地遭王春泰
      辦理贈與登記。王春泰亦未將地價稅單交付原告，故原告
      根本不知地價稅單上之所有權人係王春泰。
五、並聲明：（一）被告之被繼承人王春泰就坐落嘉義縣○○鄉
　　○○○段○○○段000地號、502地號土地，於105年7月15日
　　所為之贈與登記，應予塗銷。（二）被告王貿生、王鵬智應
　　將前開土地權利範圍各2分之1，於110年10月1日所為之分割
　　繼承登記予以塗銷。（三）訴訟費用由被告共同負擔。
貳、被告則以：
一、原告主張遭詐欺而交付系爭印鑑證明，自應就此部分事實負
    舉證之責任。另否認原告所主張王春泰以偽造文書移轉登記
    系爭土地所有權之事實，原告就此變態事實亦應負舉證之責
    任。　　
二、原告確曾同意將系爭土地贈與並移轉登記予王春泰。若非原
    告同意，原告豈會於相關之移轉登記文件蓋用印鑑章，且交
    付系爭土地之所有權狀正本與原告之身分證影本，足證斯時
    之移轉登記經原告同意。　
三、原告所提土地登記第一類謄本、朴子海通路郵局第25號存證
    信函與中華郵政掛號郵件收件回執（本院卷第17至28頁）中
　　，對前開土地登記第一類謄本之製作名義人及內容之真正不
    爭執；對前開存證信函與掛號郵件回執之製作名義人之真正
    不爭執，但否認存證信函內容之真正。對原告所提土地登記
    第一類謄本、嘉義縣地籍異動索引（本院卷第45至52頁）等
　　文書之製作名義人及內容真正不爭執，但王春泰之父過世後
    之繼承登記於104年12月18日已辦妥，故原告主張為辦王春
    泰之父之繼承登記始拿印鑑證明書交付王春泰，顯與事實不
    符。對原告所提繼承系統表、戶籍謄本（本院卷第59至66頁
　　）等文書之製作名義人及內容真正不爭執。 對本院民事紀
    錄科查詢表與家事事件公告查詢結果（本院卷第67至69頁）
　　、嘉義縣朴子地政事務所110年10月15日函暨所附贈與登記
    申請書與其附件等（本院卷第75至108頁）等文書之製作名
    義人及內容真正均不爭執。
四、系爭502地號土地須每年繳納地價稅，因其上有農舍，原告
    自105年以來均未繳交過地價稅，均係王春泰繳納，原告怎
    麼沒質疑過，足見原告早知系爭土地早已贈與登記予王春泰
    等語，資為抗辯。
五、並聲明：（一）原告之訴駁回。（二）訴訟費用由原告負擔
    。
參、得心證之理由
一、按無效法律行為之當事人，於行為當時知其無效，或可得而
    知者，應負回復原狀或損害賠償之責任。繼承人自繼承開始
    時，除本法另有規定外，承受被繼承人財產上之一切權利、
    義務；但權利、義務專屬於被繼承人本身者，不在此限。繼
    承人對於被繼承人之債務，以因繼承所得遺產為限，負清償
    責任，民法第113條、第1148條固分別著有規定。然按主張
    法律無效等債務障礙事由之當事人，依民事訴訟法第277條
    規定，應就該有利於己之法律行為無效之事實，負舉證之責
    任。另按當事人主張之事實，經他造於準備書狀內或言詞辯
    論時或在受命法官、受託法官前自認者，無庸舉證。當事人
    於自認有所附加或限制者，應否視有自認，由法院審酌情形
    斷定之，民事訴訟法第279條第1、2項另有規定。故當事人
    於自認有所附加或限制者，於一造承認他造所主張事實部分
    即兩造陳述一致之範圍內成立自認，未自認部分則另依舉證
    責任分配之原則處理。且依前開規定，當事人主張之事實經
    他造自認者，依法不負舉證責任；法院亦不得就他造自認之
    事實調查證據，另為與其自認事實相反之判斷，並應以其自
    認為認定事實及裁判之基礎（最高法院97年度台上字第2570
    號裁判要旨同此見解）。查：　
（一）系爭土地於105年7月15日以贈與為原因，登記於王春泰名
　　  下。與王春泰於110年7月17日死亡，其繼承人為本件被告
　　  等。及系爭土地於110年10月1日以分割繼承為原因登記於
　　  被告王貿生、王鵬智名下，權利範圍各2分之1等事實，為
　　  兩造所不爭，復有土地登記第一類謄本（見本院卷第17至
　　  20頁）、嘉義縣朴子地政事務所110年10月15日函暨所附
　　  贈與登記申請書與其附件等（見本院卷第75至108頁）與
　　  繼承系統表、戶籍謄本、本院民事紀錄科查詢表、家事事
　　  件公告查詢結果（見本院卷第59至69頁）及土地登記第一
　　  類謄本（見本院卷第45至47頁）等在卷可證，自均堪信為
　　  真實。
（二）原告雖主張其從未表示欲將系爭土地贈與王春泰，王春泰
      以偽造文書方式辦理系爭土地所有權移轉登記，依法無效
      云云；然被告則否認原告前開主張。是依前開說明，應由
　　　原告就該有利於己之法律行為無效之事實，負舉證之責任
　　　。惟原告所提前開證據，尚不足證明其所主張之前開系爭
      土地移轉登記無效等事實。況系爭土地於105年7月15日以
      贈與為原因，登記於王春泰名下時，原告之印鑑證明、印
      文、身分證影本等文件均係前開移轉登記時所提供之文件
　　　，堪認原告確曾同意將系爭土地贈與並移轉登記予王春泰
　　　。至原告雖另主張其所交付之前開文書部分係遭王春泰盜
      用云云。然文書內印章既屬真正，雖由他人代為立據，除
      有確切反證外，自應推定為本人授權行為，如主張印章被
      盜用應負舉證責任；而系爭土地之前開移轉登記文書中之
      印章（印文）等既屬真正，自應推定係原告本人授權，而
      原告所提證據不足推翻前開事證，亦不足證明其所主張遭
      王春泰盜用之事實，則原告前開主張自不可採。從而，原
      告將系爭土地以贈與為原因移轉登記予王春泰，並非無效
      之法律行為，亦可認定。
二、綜上所述，原告所提證據不足證明其將系爭土地以贈與為原
    因移轉登記予王春泰，屬無效之法律行為。則原告依民法第
    113條之規定，請求被告之被繼承人王春泰就坐落嘉義縣○○
    鄉○○○段○○○段000地號、502地號土地，於105年7月15日所為
    之贈與登記，應予塗銷；與被告王貿生、王鵬智應
　　將前開土地權利範圍各2分之1，於110年10月1日所為之分割
　　繼承登記予以塗銷，均為無理由，應予駁回。
三、復按法院為終局判決時，應依職權為訴訟費用之裁判。訴訟
　　費用，由敗訴之當事人負擔，民事訴訟法第87條第1項、第
　　78條分別定有明文。查本院既為原告前開全部敗訴之終局判
　　決，本院因認本件訴訟費用依前開規定應命由原告負擔。
四、本件事證已臻明確，兩造所為之其他主張，陳述並所提之證
    據，經審酌後，認均與本件之結論無礙，不再一一論述，併
    予敘明。　　
中　　華　　民　　國　　110 　年　　11　　月　　18　　日
                  民事第二庭法　官　陳卿和   
以上正本係照原本作成。
如對本判決上訴須於判決送達後20日內向本院提出上訴狀（應附
繕本）。
如委任律師提起上訴者，應一併繳納上訴審裁判費。
中　　華　　民　　國　　110 　年　　11　　月　　18　　日
                            書記官　柯凱騰